最高法院刑事判決　　　　　　　　　　　　　　　八十八年度台上字第五六七一號
　　上　訴　人　甲○○
右上訴人因妨害自由案件，不服台灣高等法院中華民國八十六年八月八日第二審更審
判決（八十六年度上更(一)字第三八六號，起訴案號：台灣新竹地方法院檢察署八十四
年度偵字第六四四四號），提起上訴，本院判決如左：
    主  文
原判決關於甲○○部分撤銷，發回台灣高等法院。
    理  由
本件原判決認定已判決確定共同被告朱石頭之子朱延齡因涉犯竊盜罪嫌，於民國八十
四年七月十一日晚上二十時許，被苗栗縣警察局大湖分局警察至同縣後龍鎮外埔里十
三鄰九七之一號其住處逮捕，解赴該分局訊問，依朱延齡之供述，認尚有贓物未起出
，遂由該分局巡官陳穎俊、彭立堂、警員即告訴人陳樹田均著便服，於當晚二十三時
許趕赴朱宅，向朱石頭及其另一子即已判決確定共同被告朱延猛表示要來取贓，朱延
猛見彼等並未押解朱延齡同來取贓，又未持有搜索票，乃依法拒絕彼等搜索，並抱怨
陳穎俊等人在三更半夜打擾其全家，告訴人在旁見狀，即斥其：「你兇什麼兇！」，
並表示若不肯讓彼等取贓，彼等入內拍照存證即離開。朱延猛益怒，遂質問告訴人是
何許人，陳穎俊雖說明告訴人係其同事，然不被朱延猛所信，乃要求告訴人提示服務
證以證明身分，唯告訴人未帶服務證，朱延猛即將告訴人推出門外，朱石頭亦跟出屋
外，朱石頭另一子即上訴人甲○○則從屋內樓上下來，三人一起拉扯並毆打告訴人（
傷害部分業據於偵查中撤回告訴），因告訴人在屋外一再表示返回後一定要提出告訴
，朱延猛三人因見朱延齡巳遭拘捕，警方又來起贓，心更不滿，而告訴人又未攜帶證
件，同行警員復未能全力阻攔，乃挾怨尋釁，遂基於共同犯罪之意思聯絡，令告訴人
不能走，由朱延猛、朱石頭將告訴人強行拉進屋內，並令告訴人坐在椅子上禁止其離
去，由朱延猛打電話向轄區之該警察局竹南分局刑事組及外埔派出所報案，請求派員
前來。因告訴人執意離去，朱石頭乃上前打其臉頰一下，朱延猛即抓住告訴人頭髮，
上訴人及朱石頭均令告訴人坐好不要亂動，並分由兩側抓住告訴人之手，以此方式剝
奪告訴人之行動自由約三、四十分鐘之久。迄該分局刑事組長洪隆國及同分局外埔派
出所主管王志趕至現場，查明告訴人確係警察，並向朱延猛等人說明，朱石頭父子始
知事態嚴重，若再堅持，必引來刑責，乃向告訴人道歉，並於陳穎俊打電話回大湖分
局命朱延齡與朱延猛通話講明後，讓陳穎俊、彭立堂及告訴人起出贓物後離去等情。
因而撤銷第一審關於上訴人部分不當之判決，改判仍論處上訴人共同以非法方法剝奪
人之行動自由（累犯）罪刑，固非無見。
惟查(一)證據之證明力如何，雖屬於事實審法院自由判斷職權，而其所為判斷，仍應受
經驗法則與論理法則之支配。原判決認定上訴人與朱石頭、朱延猛有犯意聯絡及行為
分擔之理由，係以「陳穎俊率告訴人及彭立堂於當晚二十一時許至朱宅時，朱石頭、
朱延猛讓彼等進入屋內，且依陳穎俊所證：『他們很客氣的請我們坐。』，可見上訴
人等（按原判決指上訴人與朱石頭、朱延猛）初無妨害彼等自由之意，唯檢察官以彼
等三人同往，為何上訴人等獨對告訴人如此，而質疑，彭立堂亦證稱：『可能陳樹田
當時口氣比較不好……』，綜上互為參證，上訴人甲○○確與朱石頭、朱延猛有犯意
之聯絡與行為之分擔，不容上訴人甲○○空言狡卸。」（見原判決理由一之(三)）。然
朱石頭、朱延猛讓告訴人等人進入屋內，且客氣讓彼等就坐之事實，固足證朱石頭、
朱延猛二人初無妨害彼等三人自由之意思。而彭立堂所為可能告訴人當時口氣較不好
之證述，亦或足證獨告訴人一人自由被妨害之起因。但上開證據尚與上訴人與朱石頭
、朱延猛有犯意聯絡與行為分擔之待證事實無關。原審竟以上開證據，作為認定「上
訴人確與朱石頭、朱延猛有犯意聯絡及行為之分擔」之依據。採證違背論理法則，已
有違法。(二)有罪判決書之事實一欄，為判斷其適用法令當否之準據，法院應將依職權
認定與論罪科刑有關之事實，翔實記載，然後於理由內逐一說明其憑以認定之證據，
並使事實認定與理由說明，互相適合，方為合法。倘事實認定與理由說明，不相一致
，或事實與理由欄內之記載，前後齟齬，按諸刑事訴訟法第三百七十九條第十四款後
段規定，均屬判決理由矛盾之當然違背法令。原判決事實認定上訴人與朱石頭等人犯
罪時間為八十四年七月十一日晚上二十三時許，惟於理由欄又記載其等犯罪時間為當
晚二十一時許（見原判決事實欄第四行、理由一之(三)第一行），事實認定與理由說明
，不相一致，自有判決理由矛盾之違背法令。(三)原判決事實欄記載上訴人與朱石頭等
人剝奪告訴人之行動自由三、四十分鐘之久，迄苗栗縣警察局竹南分局刑事組長洪隆
國及同分局外埔派出所主管王志趕至現場，查明告訴人確係警察，並向朱延猛等人說
明，朱石頭父子始知錯，而向告訴人道歉等情，係認定上訴人與朱石頭等人在屋內剝
奪告訴人行動自由至洪隆國、王志到場查明後為止。然證人洪隆國在第一審證稱：「
因朱延猛打電話給我，說有大湖的來搜索，因無證件，要我來處理，我到現場時，他
們都在門外」（見一審卷第二十一頁背面）；在原審證稱：「……我去時他們都在外
面，可能要走了……」（見原審更(一)卷第三十七頁背面），似證明其到場時，上訴人
與朱石頭等人已無剝奪告訴人行動自由情形，此項證言是否可採，關係上訴人與朱石
頭等人剝奪告訴人行動自由究繼續到何時為止之認定，原判決未見說明，自有違誤。
本院前次發回意旨已明確指明，茲原判決仍疏未認定說明，致原有瑕疵依然存在。上
訴意旨指摘原判決關於上訴人部分不當，為有理由，應認原判決此部分仍有發回更審
之原因。
據上論結，應依刑事訴訟法第三百九十七條、第四百零一條，判決如主文。
中      華      民      國    八十八    年      十      月      七      日
                              最高法院刑事第三庭
                                  審判長法官  陳  錫  奎
                                        法官  洪  清  江
                                        法官  吳  昆  仁
                                        法官  李  伯  道
                                        法官  高  金  枝
      右正本證明與原本無異
                                              書  記  官
中      華      民      國    八十八    年      十      月     十三     日
